【裁判字號】    89,訴,1385
【裁判日期】    900227
【裁判案由】    偽造有價證券
【裁判全文】
臺灣板橋地方法院刑事判決                        八十九年度訴字第一三八五號
    公  訴  人  臺灣板橋地方法院檢察署檢察官
    被      告  乙○○
    選任辯護人  林月雪
                江鶴鵬
右列被告因偽造有價證券案件，經檢察官提起公訴（八十九年度偵字第一二七一三號
），本院判決如左：
    主  文
乙○○無罪。
    理  由
一、公訴意旨以乙○○意圖供行使之用，於民國八十九年七月二日，在臺北縣五股鄉
    ○○路○段一八九巷三四號二樓（案外人戊○○住處），將未得獎之公益彩券以
    剪貼之方式，偽造號碼00000000000號、得獎金額新臺幣（下同）三
    百萬元之八十九年度第七期公益彩券一張，並於同月三日上午九時五十分許，持
    該偽造之公益彩券向臺北縣三重市○○路○段三十九號臺灣銀行三重分行兌領獎
    金，為該行職員丁○○發覺有異，報警查獲，並扣得上開偽造之公益彩券一張，
    因認被告涉犯刑法第二百零一條第一項之罪嫌。
二、本案公訴人認被告乙○○涉犯右揭犯行無非係以右揭犯行業據被告乙○○坦承不
    諱，並與證人丁○○於警訊中所證述之情節相符，復有扣案偽造公益彩券一張為
    其論據。
三、按犯罪事實應依證據認定之，無證據不得推定其犯罪事實。又不能證明被告犯罪
    者，應諭知無罪之判決，刑事訴訟法第一百五十四條、第三百零一條第一項分別
    定有明文。又認定不利被告之事實，須依積極證據，苟積極證據不足為不利於被
    告事實之認定時，即應為有利於被告之認定，更不必有何有利之證據；事實之認
    定，應憑證據，如未能發現相當證據，或證據不足證明，自不能以推測或擬制之
    方法，以為裁判之基礎（最高法院三十年上字第八一六號、四十年臺上字八六號
    判例參照）。又認定犯罪事實所憑證據，雖不以直接證據為限，間接證據亦包括
    在內，然而無論直接或間接證據，其為訴訟上之證明，須於通常一般之人均不致
    有所懷疑，而得確信其為真實之程度者，始得據為有罪之認定；若其關於被告是
    否犯罪之證明未能達此程度，而有合理懷疑之存在，致使無從形成有罪之確信，
    根據「罪證有疑，利於被告」之證據法則，即不得遽為不利被告之認定，亦有最
    高法院七十臺年度台上字第四九八六號判例可稽。又以情況證據（即間接證據）
    斷罪時，尤須基於該證據在直接關係上所可證明之他項情況事實，本乎推理作用
    足以確證被告有罪，方為合法，不得徒憑主觀上之推想，將一般經驗上有利被告
    之其他合理情況逕予排除（最高法院三十年上字第八一六號、三十二年上字第六
    十七號、七十六年臺上字第四九八六號判例意旨參照）；另被告之自白僅就待證
    事實具有關聯性時，方有關聯證據之本質，得為證據判斷之參考，並非證據本身
    ，此為認知證據能力暨判斷證據價值所為之當然解釋，換言之，即屬證據採酌之
    不變法則。自白於我國刑事證據章節中，雖揭示自白在合法情況下所為者，得為
    證據，易言之，該自白非出於強脅或其他不正方法，且經過調查程序後，認為與
    事實相符者，得為證據（即任意性自白法則），反之，被告自白之取得，若於法
    定程序上有所相悖之處，即應先否定該自白關聯性所繫之本身，進而，該自白即
    失卻其證據價值判斷之相關性，而無證據資格，此與證據證明力之判斷者等量齊
    觀，刑事訴訟法第一百五十六條第二項之規定即係本乎此一精神而為立法。
四、訊據被告乙○○固坦承有於右揭時、地持「偽造之公益彩券」向銀行兌換現金，
    為警查獲之事實，惟堅詞否認有何公訴所指偽造有價證券之犯行，辯稱警察說寫
    一寫叫我自己承擔，警、偵訊不實在等語。經查：
    (一)、被告持前揭票券往臺灣銀行三重分行兌現時，其是否有神色異常之處，是本
        案首須審究者，換言之，被告之持該「偽造之公益彩券」往銀行兌換現金，
        是否察覺偽造情事後仍行使之。
    (二)、被告供稱以：「（今日九時五十分持第七期公益彩券向三重市○○路○段臺
        灣銀行兌換現金三百萬元獎金是否實在？）實在；（該偽造之公益彩券如何
        取得？如何偽造？）是我朋友戊○○家中客廳桌上取得一堆已刮過未得獎彩
        券，然後利用拼裝方式偽造該彩券；（你為何偽造該彩券？）我因沒讀書加
        上一時之貪念才偽造該彩券；（警方在臺灣銀行處取得之第七期‧‧‧偽造
        之公益彩券是否就是你向銀行兌換之彩券？）是的；（你是否知道偽造彩券
        是犯法行為？）不知道；（警方製作筆錄過程與錄音是否相符？）相符」等
        語（見八十九年七月三日十三時警訊第一次筆錄）；另第二次之警訊筆錄（
        屬於同一警員訊問）則未有錄音，然依該警訊筆錄則載述：「（第一次警訊
        筆錄是否實在？）實在；（你於戊○○家中取得已刮過未得獎之彩券是以何
        方式取得？）是他棄置不用我遂將其帶回家中；（利用何方式？何地偽造？
        ）係利用刀片切割將二張彩券拼裝為三個同是新臺幣三百萬元之彩券，在桃
        園縣龜山鄉○○○路九十號二樓『按：與公訴所稱處所相左』家中偽造；（
        右筆錄是否在你自由意思下完成？）是的」等語（見八十九年七月三日十四
        時四十分警訊筆錄），就上，此一警方原訊問被告時之在場人，其在第一次
        訊問之際，何以未經訊問該在場人在場目的為何？係被告之表達或係另有他
        項事故而有在場必要，筆錄中未見交代（第二次之警訊筆錄則未有在場人，
        原因如何？筆錄亦未有記載。）。證人戊○○即原來警訊中之在場人結稱：
        「公益彩券是被告在我家拿到的，所以被告打電話叫我保他出來，我們四、
        五個人合資一萬元買彩券，那些彩券在我家，我的朋友甲○○做好一張假的
        三百萬元要騙被告說他中了三百萬元彩券‧‧‧」等語（見本院八十九年八
        月三十日訊問筆錄），因此，其間究係朋友間之戲弄或另有他項事宜，仍存
        在諸多疑義。第二次警訊筆錄（按：證人丁○○之警訊錄音亦未經錄音，被
        告就此已失卻其應有之質詰證人權益之依據。），則上述之警詢筆錄，一為
        未經合法之全程錄音程序，一為完全未有錄音，均顯與法定調查程序，未盡
        相符。於檢察官偵查時則供述以：「（警訊實在否？）實在；（警方查獲公
        益彩券來源？）我朋友許仔在八十九年七月二日下午三點半，在泰山憲兵隊
        附近許仔家交給我；（是否在許仔家剪貼公益彩券？）是的，我變造一張成
        中獎三百萬元；（何時偽造？）八十九年七月二日下午在許仔家偽造公益彩
        券中獎號碼」等語（見臺灣板橋地方法院檢察署檢察官八十九年七月三日偵
        查筆錄）。就以上被告於偵查中供述觀之，乍視之，足可認被告就犯罪構成
        要件事實已為真實之自白，應無疑義。然「警方查獲之公益彩券」究係他人
        在「許仔家」偽造、變造後交予被告，抑或承交後被告自己為變造行為，又
        抑或另有他人在許仔家共同為之，而後唆使被告為之，顯然有所疑義，徵諸
        被告前述警、偵訊中之供述，難謂無其可資懷疑供述之真實性。況且偵查中
        首一訊問事項又為「警訊是否實在？」為起始訊問點，基於原來訊問之法定
        程式未見齊備，於法有所不合，該一警訊自白，仍不因有此一偵查程序而為
        補正，此稽之八十九年七月三日下午八時二十分許檢察官之偵查筆錄錄音，
        被告應答幾經折騰，即可明晰。檢察官未就該警詢筆錄詳為酌卓，稍嫌恰適
        。
    (三)、又證人丙○○即三重分局光明派出所原承辦員警到庭具結證稱：「（被告當
        時訊問時之精神、表達能力？）反應較慢，有時對談，不知我們在說什麼；
        （錄音程序如何？）是做完筆錄後才問一句，答一句錄的」等語（見本院八
        十九年九月二十三日訊問筆錄）。是查「訊問被告，應全程連續錄音；必要
        時，並應全程連續錄影。但有急迫情況且經記明筆錄者，不在此限。筆錄內
        所載之被告陳述與錄音或錄影之內容不符者，除有前項但書情形外，其不符
        之部分，不得作為證據」為刑事訴訟法第一百條之一所明定。因此，被告有
        時尚不知警詢事項若何？（偵查中，亦同），其後已無從就筆錄所載與錄音
        相互勾稽，僅係做完筆錄再為問一答一之方式，全其程序，被告對該錄音之
        真實性質疑權利（按：被告已經選任辯護人為其辯護在案），即屬喪失，是
        警訊筆錄證詞，應不得採為對被告不利之認定。何況又無任何之急迫情況記
        載，承辦該案之員警，經本院傳訊到庭亦未有何陳述，彰彰甚明。再者，被
        告於警訊筆錄所為之陳述語詞，經本院當庭勘驗結果，播放時間僅有五分鐘
        時間（見本院八十九年十一月六日訊問筆錄），此一時間與筆錄所載之時間
        差異甚大（原警訊筆錄記載為下午一時起至一時三十分許），此與警員所供
        係寫完筆錄後在問一句錄一句者，要無不符，對話間亦諸多模糊，是筆錄訊
        問於程序上，顯有瑕疵，該筆錄為喪失證據資格，即欠缺證據力；此警訊方
        式顯非命以連續性之陳述，於刑事訴訟法規定之法定方式有所違背，難認合
        法，因認所為之自白顯具合理懷疑其供述之真實性，是已違背自白之任意性
        ，非可憑為對被告不利益之論定。矧本案警訊錄音前段與警訊筆錄記載部分
        相符，後段則並未由警方逐一列入筆錄之內，嗣經本院飭警將後段再為製作
        筆錄，並經當庭播放（見本院九十年一月三日訊問筆錄），仍存有同前所述
        與刑事訴訟法所定程序相悖之處。
    (四)、況且證人丁○○亦陳稱：「獎券有明顯偽造之痕跡，於是立即聯絡警方到場
        處理（見八十九年七月三日警訊筆錄）；可看得出有剪過的痕跡，不知道如
        何黏的，由肉眼看即知係不同的二張（見本院八十九年十月二日訊問筆錄）
        」等語。是就被告以不識字之教育程度觀之（見警訊筆錄記載，於偵查中、
        本院訊問時，亦難有確切之表達能力，證人丙○○亦同此證述）。是被告持
        該經切割後黏貼，肉眼即可辨識之票券兌現，就一般常人觀之，自無明目甘
        冒逕為持往兌現，致蹈法網，是此雖值得懷疑被告具有主觀動機目的之存在
        ，然懷疑推測與刑事證據法則有所不符，仍難據此而為有罪認定之證據，亦
        即刑事程序上嚴格禁止推測原則，此為嚴格證據主義之本旨精神之所繫，亦
        為刑事訴訟程序維繫人權之所必要，且按刑事訴訟法第一百五十四條明定犯
        罪事實應依證據認定，無證據不得推定犯罪事實，此項禁止推定罪狀之法則
        ，並非僅為被告個人之訴訟利益而設，尤其重在發現真實以求國家刑罰權之
        能正確行使，若無足可證明被告從事犯罪構成要件行為之積極證據，無論假
        定某一被告為犯人而命其自證無罪，藉以過濾及鎖定特定犯罪人，或推測被
        告涉及之某項罪名，而依其自辯過程蒐求該被告生活經驗資料，藉以判斷其
        究竟有無構成特定犯罪，俱非法之所許。固然被告有持扣案之票券，交予銀
        行用以兌換現金，即忖度被告必知悉扣案之票券係屬偽造。是並無其他佐證
        足資證明被告已悉所持有行使之前開扣案之票券係屬偽造，雖有該紙票券，
        仍難僅憑該紙票券，遽執為認定係被告所偽造之基礎。且扣案偽造之一張彩
        券，其粗糙之情，一望即知非屬真正，揆諸前揭，伊等所述，僅足以證明被
        告確曾持往兌現，此一持往之事實，得否據而推論被告必有此一犯行？綜上
        諸情參互以析，尚乏明確積極事證足佐此一偽造、行使偽造有價證券之犯行
        。因之，公訴所指，其間有合理懷疑存在，仍無法達到確信其為真實之程度
        。揆諸上述，即不得遽為不利於被告之認定。而證人丙○○即查獲員警以及
        丁○○即臺灣銀行三重分行職員所陳之各該間接事證，亦尚不足以推論被告
        確實有偽造有價證券之犯行，是被告主觀上並無偽造暨行使有價證券之犯意
        ，至明。此外，本院復查無其他積極證據足資證明被告所涉犯行，徵諸前述
        ，自應為被告無罪之諭知。
據上論斷，應依刑事訴訟法第三百零一條第一項前段，判決如主文。
本案經檢察官鄭嘉欣到庭執行職務
中      華      民      國    九  十    年      二      月  二  十  七  日
                                      臺灣板橋地方法院刑事第六庭
                              法  官  黎錦福
右正本證明與原本無異。
如不服本判決，應於判決送達後十日內向本院提出上訴狀。
                                              書記官  戴尚榮
中      華      民      國    九  十    年      三      月      六      日


司法院資訊處製作；財團法人民間司法改革基金會備份。
